臺灣高等法院高雄分院刑事判決　　　 100年度上訴字第1196號
上　訴　人　臺灣高雄地方法院檢察署檢察官
上　訴　人
即　被　告　黃國智
選任辯護人　王仁聰律師
　　　　　　蔡桓文律師
上　訴　人
即　被　告　陳昶榮
選任辯護人　江雍正律師
　　　　　　吳晉賢律師
　　　　　　陶德斌律師
上　訴　人
即　被　告　湯耿豪
選任辯護人　蔡淑媛律師
上　訴　人
即　被　告　黃炫文
選任辯護人　薛西全律師
上　訴　人
即　被　告　周天佑
選任辯護人　李淑欣律師
被　　　告　蔡棋
選任辯護人　江雍正律師
　　　　　　陶德斌律師
　　　　　　陳鈺歆律師
被　　　告　黃思堂
選任辯護人　陳裕文律師
　　　　　　侯勝昌律師
　　　　　　陳正男律師
上列上訴人因被告等殺人未遂案件，不服臺灣高雄地方法院99年
度訴字第1066號中華民國100 年5 月26日第一審判決（起訴案號
：臺灣高雄地方法院檢察署98年度偵字第30854 號），提起上訴
，本院判決如下：
    主  文
原判決關於黃國智、陳昶榮、湯耿豪、黃炫文及周天佑等五人部
分均撤銷。
黃國智、陳昶榮共同犯傷害致人重傷罪，均處有期徒刑貳年。均
緩刑伍年，緩刑期間均交付保護管束。
湯耿豪、黃炫文、周天佑共同犯傷害致人重傷罪，均處有期徒刑
壹年柒月。均緩刑肆年，緩刑期間均交付保護管束。
其他上訴駁回。
    事  實
一、黃國智與劉庠廉為址設高雄市○○區○○路840 號私立正修
    科技大學（下稱正修科大）同班同學；於民國98年5 月8 日
    晚間，黃國智與劉庠廉在課堂上因細故發生口角爭執，進而
    於下課時互毆，乃相約於是（8 ）日下課後即晚上10時30分
    許（下稱系爭時間），在正修科大之學校後門口（下稱系爭
    地點）談判。黃國智即邀集同校之黃炫文，並以電話聯絡陳
    昶榮，再由陳昶榮以電話聯繫湯耿豪、周天佑及召集20餘名
    真實姓名年籍不詳男子，攜帶鋁棒、木棍等物前來助勢。嗣
    於98年5 月8 日22時30分許，黃國智等20多人與未持任何武
    器之劉庠廉及其友人黃鵬宇、劉家甫3 人，在系爭地點見面
    談判時，黃國智與劉庠廉再度發生口角，黃國智、陳昶榮、
    黃炫文、湯耿豪、周天佑及陳昶榮所召集之20餘人，竟共同
    基於傷害人身體之犯意聯絡，且渠等主觀上雖均不預見以鋁
    棒、木棍等物猛力毆擊劉庠廉頭部之行為，將造成劉庠廉重
    傷害結果之認識，而未有重傷害之犯意，惟在客觀上知悉頭
    部為人體重要且脆弱之部位，而能預見以鋁棒、木棍等物猛
    力毆擊人之頭部，將使人因而發生重傷害之結果，先由黃國
    智等20餘名男子圍住劉庠廉，由黃國智、黃炫文、湯耿豪、
    周天佑等拳打腳踢劉庠廉頭部及身體各部位，繼由陳昶榮及
    其所召集之人分持鋁棒、木棍等物，持續猛力揮擊劉庠廉之
    頭部，直至劉庠廉不支倒地為止。劉庠廉經送醫急救，受有
    頭部外傷併右側腦硬膜上出血、腦出血、顱內出血併右側偏
    癱及失語症等傷害，並致生無法完成長句，且速度緩慢、流
    暢性不佳及陳述時會出現錯誤名詞等交談障礙，而有無法恢
    復原有語言功能之重傷害結果。嗣經警方循線並清查黃國智
    、陳昶榮等人當晚之通聯紀錄，而查知上情。
二、案經劉庠廉訴由高雄市政府警察局仁武分局報請臺灣高雄地
    方法院檢察署檢察官偵查起訴。
    理  由
壹、證據能力部分：
一、按被告以外之人（包括證人、鑑定人、告訴人、被害人及共
    同被告等）於檢察事務官、司法警察官或司法警察調查中所
    為之陳述，與審判中不符時，其先前之陳述具有較可信之特
    別情況，且為證明犯罪事實存否所必要者，得為證據；刑事
    訴訟法第159 條之2 定有明文。而所謂「較可信之特別情況
    」，應就前後陳述時之各種外部情況進行比較，以資決定何
    者外部情況具有可信性，若陳述係在特別可信之情況下所為
    ，則虛偽陳述之危險性即不高，雖係審判外陳述，或未經被
    告反對詰問，仍得承認其有證據能力。本件被告黃國智於警
    詢時所為之陳述與審判中不符；本院審酌其於警詢中之供詞
    距案發日較近，當時記憶、感受自較深刻，立即反應所知，
    且該警詢之證詞係屬違反自己利益之陳述，及警詢之陳述係
    出於自然之發言，審判階段則受到外力干擾等特別情形；是
    本院認其於警詢時所為之陳述，具有較可信之特別情況，且
    為證明被告陳昶榮犯罪事實存否所必要者，依上開刑事訴訟
    法第159 條之2 之規定，應有證據能力。
二、被告陳昶榮之辯護人雖於原審審理中辯稱：交互詰問證人劉
    庠廉、劉家甫及劉秋延時，證人係於被告所在法庭以外之另
    一房間，以聲音傳送之設備進行交互詰問，程序違反刑事訴
    訟法第169 條、第177 條第1 、2 項規定，而認證人劉庠廉
    、劉家甫及劉秋延於法院審理時之證詞，均無證據能力云云
    。惟查，本件屬暴力犯罪類型案件，因證人劉庠廉、劉家甫
    及劉秋延，遭受或親身經歷該暴力侵害，如作證時當庭面對
    被告等人，心生壓迫及威脅，而有無法自由陳述之虞；證人
    劉家甫又陳稱：因為被告等是打人的，如果今日讓被告看到
    ，我怕有天會被他們打死等語（見原審一卷94頁），而要求
    原審法院以雙向法庭進行證人交互詰問程序。又詰問證人過
    程中被告在場為其基本權利，被告可經由當庭聽聞證述之內
    容提出其對質、詰問之意見，均比被告不在庭而由辯護人詢
    問或以事後告知證人證述要旨更為直接。原審法院依刑事訴
    訟法第169 條及審酌證人之顧慮，並為發現真實，認為以雙
    向法庭進行方式，可以讓被告在場權獲得確保；雖辯護人未
    能見證人交互詰問時回答之表情或舉動，但此係受限於雙向
    法庭設備之不足，且就保障證人自由陳述之意願及被告在場
    權，應無違法之處。從而，證人劉庠廉、劉家甫及劉秋延於
    原審審理之證詞，自有證據能力。
三、按被告以外之人於審判外之陳述，雖不符刑事訴訟法第159
    條之1 至之4 之規定，然經當事人於審判程序同意作為證據
    ，法院審酌該言詞陳述或書面陳述作成時之情況，認為適當
    者，亦得為證據。又當事人、代理人或辯護人於法院調查證
    據時，知有第159 條第1 項不得為證據之情形，而未於言詞
    辯論終結前聲明異議者，視為有前項之同意。刑事訴訟法第
    159 條之5 定有明文。查本案下列所引用之相關證據資料（
    詳後引證據），其中各項言詞或書面傳聞證據部分，縱無刑
    事訴訟法第159 條之1 至第159 條之4 或其他規定之傳聞證
    據例外情形，業經本院審理時予以提示並告以要旨，且各經
    檢察官、辯護人及被告黃國智、陳昶榮、黃炫文、湯耿豪、
    周天佑等表示意見，當事人已知上述證據乃屬傳聞證據，或
    明示同意作為本案之證據使用，或未於言詞辯論終結前對該
    等證據聲明異議，本院審酌上開證據作成時之情況，並無違
    法取證或其他瑕疵，認為以之作為證據為適當，而具有證據
    能力。
貳、有罪部分：
一、訊據上訴人即被告黃國智、陳昶榮、黃炫文、湯耿豪、周天
    佑等5 人均矢口否認有毆打告訴人劉庠廉之犯行。被告黃國
    智辯稱：因劉庠廉誤會是我在課堂上罵三字經，而在下課時
    毆打我致流鼻血，後來劉庠廉的朋友黃鵬宇來找我，約於系
    爭時地談判；於系爭時地，劉庠廉態度很兇，問我「現在要
    怎樣？」、「要不要討？」，我回答他只要道歉就好了；之
    後劉庠廉就過去與一群人我不認識的人講話，該群人中有一
    人罵劉庠廉三字經，就打起來了，故我並未於系爭時地毆打
    劉庠廉云云。被告陳昶榮辯稱：我與黃國智是高中同學，黃
    國智打電話給我說他被打，約於系爭時地談判，我就開車載
    湯耿豪一起過去；於系爭時地我雖有從自小客車帶球棒下去
    ，但球棒遭一名身材高大、理平頭的男子搶走，故我並無毆
    打劉庠廉云云。被告黃炫文辯稱：我與黃國智是國、高中同
    學，不認識劉庠廉，當時我是正修科大的學生；於系爭時地
    ，因放學時間，我經過後門口看見黃國智，就過去與他說話
    ，後來看見有一群不認識的人在打架，我並無參與毆打劉庠
    廉云云。被告湯耿豪辯稱：我搭陳昶榮的車子到正修科大後
    門口，就過去問黃國智的狀況，後來聽到有人罵三字經，即
    見劉庠廉與一群不認識的人打起來，我並未參與毆打劉庠廉
    云云。被告周天佑辯稱：因張鈞傑打電話告訴我，黃國智在
    學校被人毆打，所以於系爭時地去看黃國智；我看完黃國智
    之傷勢後，走到對面停機車的地方，與同行之蔡亞辰準備要
    回去時，就聽到有人罵三字經，接著就打起來了，我並無參
    與毆打劉庠廉云云。
二、經查：
  (一)被告黃國智與告訴人劉庠廉為正修科大之同班同學，於98年
    5 月8 日晚間在課堂上因細故發生口角，進而於下課時互毆
    ，被告黃國智受有「輕微腦震盪」之傷害，經由同班同學黃
    鵬宇居中調處，約於系爭時間在正修科大後門口談判；又於
    系爭時地，被告黃國智、陳昶榮、黃炫文及湯耿豪等均在現
    場，而被告陳昶榮確有攜帶鋁棒下車等情，為被告黃國智、
    陳昶榮、黃炫文、湯耿豪均供承不諱，復有被告黃國智之高
    雄榮民總醫院診斷證明書1 紙（見警卷第8 頁）附卷可稽。
    又，劉庠廉因遭多人徒手、分持鋁棒、木棍等物毆打，受有
    「頭部外傷併右側腦硬膜上出血、腦出血、左側顱內出血併
    右側偏癱及失語症」等傷害，並致生無法完成長句，且速度
    緩慢、流暢性不佳及陳述時會出現錯誤名詞等交談障礙，而
    無法恢復原有狀況之重傷害結果，有高雄長庚醫院98年5 月
    18日診斷證明書1 紙、98年6 月19日診斷證明書2 紙、98年
    11月25日診斷證明書1 紙（見警卷第122 至124 頁）、高雄
    長庚醫院100 年4 月7 日長庚院高字第A33125號函（見原審
    三卷第42頁）等在卷可按，是此部分事實，堪信為真實。至
    於被告陳昶榮等人之辯護人於本院審理中請求勘驗光碟片以
    證明告訴人劉庠廉身體現況乙節（見本院第238 頁聲請狀）
    ；惟查，有關醫學上失語症等疾病判定，乃屬醫學之專業知
    識，無法於法庭上由非醫學專業之司法人員當場判定之，是
    被告陳昶榮等人之辯護人所聲請之上開證據方法即勘驗光碟
    片，應無調查之必要，合先敘明；再者，告訴人劉庠廉因上
    開傷害而現仍罹失語症之情事，業經本院審理中再次函詢長
    庚醫院而回函稱：「病患於100 年7 月28日最後1 次至本院
    復健科回診之診斷為左硬腦膜外腔出血導致右側無力及失語
    症，臨床檢查病患肢體活動雖已恢復，且語言理解能力正常
    ，但說話表達能力不足（僅能說簡單句子及命名），評估仍
    有語言障礙。惟此仍應依病患實際病情為準。」等語明確，
    有該醫院100 年11月2 日函文在卷可稽（見本院卷第199 頁
    ）；並經本院於100 年12月14日之審理期日當庭勘查告訴人
    劉庠廉之語言表達能力，亦證實告訴人劉庠廉之語言表達顯
    有障礙之情事（見本院卷第286 頁），是告訴人劉庠廉應仍
    有因傷害「致生無法完成長句，且速度緩慢、流暢性不佳及
    陳述時會出現錯誤名詞等交談障礙，而無法恢復原有狀況之
    重傷害結果」，應屬無疑。
  (二)至於系爭時地，告訴人劉庠廉遭多人徒手、分持鋁棒、木棍
    等物毆打（下稱系爭衝突）時，除劉庠廉、黃鵬宇、劉家甫
    等3 人、與被告黃國智等人外，是否有第三群人存在？及被
    告黃國智、陳昶榮、黃炫文、湯耿豪、周天佑等人，於系爭
    衝突時是否有出手毆打劉庠廉？
  (1)據證人即告訴人劉庠廉於偵查時證稱：我與黃國智約於系爭
    時地談判，黃國智他們的人越來越多，在庭之人中黃國智、
    湯耿豪、黃炫文、黃思堂、黃駿豪、周天佑有打我；陳昶榮
    我沒什麼印象；蔡棋有打我；張鈞傑沒有打我。這些人有
    人徒手、有人持木棒、木棍、鐵鍊打我，打我的頭、臉與身
    體，打了很久；那些人是黃國智帶去的，我不認識先動手打
    我的人，他長得高高胖胖的，經指認是周天佑，我確定周天
    佑是第一個打我的；當時有人喊說要讓我死，是黃國智及黃
    炫文喊的，起先跟我講話的都是黃炫文等語（見偵卷第44、
    45 頁 ，第76、77頁）等語。嗣於原審審理時證稱：「於98
    年5 月8 日晚上在學校課堂上，因黃國智對老師不敬，我制
    止他，而與黃國智發生口角，下課有打架，黃國智嘴角有受
    傷流血，後來由黃鵬宇約好下課在學校後門口見面；。於系
    爭時地，我看到黃國智及黃炫文帶了約10幾個人在後門口，
    因為他們都站在一起、有講話，並在還沒打我之前，黃國智
    及黃炫文說就是我，所以這些人是黃國智叫來的；當時黃國
    智手上沒有持任何武器，但有以手腳打我的頭及背部。」、
    「（當庭指認被告陳昶榮）當天有在我說的那群人裡面，之
    前我不認識陳昶榮，因陳昶榮有拿球棒，所以我印象深刻，
    陳昶榮當天有拿球棒打我的頭及身體；而我在偵查時說對陳
    昶榮沒印象，是因當時面對面，會恐懼。」、「（當庭指認
    被告湯耿豪）我對他有印象，當時他在聚集的那10幾個人裡
    面，之前我沒有見過湯耿豪，因湯耿豪當時有與黃國智說話
    ，所以我記得他在場；湯耿豪當天有打我，但沒有拿武器。
    」、「（當庭指認被告黃炫文）我認得他，在該事件之前，
    我有看過他，因他是黃國智的朋友，當天黃炫文有在聚集的
    10幾個人裡面，有動手打我，手上沒拿武器，黃炫文在動手
    打我前有說打死我。」、「（當庭指認被告周天佑）他當天
    有在我所說聚集的10幾個人裡面，是第一個動手的人，以腳
    踢我，沒有攜帶武器，因周天佑在動手打我之前有對我罵三
    字經，所以我記得；又我走到後門口時，黃國智與黃炫文先
    認出我，就對其他人說就是我，那些人就說「就是你」、「
    揪慶ㄟ你」（台語），並周天佑是第一個踢我的人，當天在
    場的還有其他人現在不在法庭。我當時並未動手去抓現場任
    何一人的衣領，且我是被很多人圍著打，沒有還手，我用一
    隻手保護頭部，大概打了約7 、8 分鐘，當時我的朋友劉家
    甫、黃鵬宇有幫我擋。」等語（見原審一卷第54至75頁）等
    語。是劉庠廉於系爭時地係為赴與被告黃國智之約，並自始
    至終均與被告黃國智等人談話、衝突，而無所謂另有第三群
    人在場；且考劉庠廉自警詢、偵查及至原審審理時，就係與
    何人發生衝突、何人將其毆傷等情均指證歷歷；復就雙方衝
    突之起因係先前課堂口角及下課互毆之糾紛，亦陳述明白，
    足見系爭衝突僅存在於劉庠廉與被告黃國智等人間。又如被
    告黃國智所辯情節，劉庠廉應與該第三群人亦有認識、糾紛
    ，則衡情劉庠廉理應向警方陳述該第三群人之相關資料，以
    為追緝真正傷害他之人，焉會在無求償或其他利益考量之情
    形下，捨此不為，而指認之前遭其毆傷之被告黃國智等人所
    為？再參酌劉庠廉於己方僅有3 人之情形下，豈會於同時同
    地約兩群與其有糾紛之人談判，而自陷於不利地位？且如第
    三群人非與劉庠廉相約，則其等如何能知劉庠廉於系爭時地
    出現？況於劉庠廉與被告黃國智談判時，在未明瞭被告黃國
    智等人之定位時，即直接並僅攻擊劉庠廉，而未加理會被告
    黃國智等人？在在與常情不符。從而，被告黃國智、陳昶榮
    、黃炫文、湯耿豪、周天佑等人辯稱：劉庠廉係遭一群人我
    們不認識的人持棍棒等物毆打，我們並未於系爭時地毆打劉
    庠廉云云，顯係事後卸責之詞，並無可取。
  (2)再者，劉庠廉於系爭時地與被告黃國智再度發生口角，被告
    黃國智、陳昶榮、黃炫文、湯耿豪、周天佑及陳昶榮所召集
    之20餘人，即徒手或分持鋁棒、木棍等物毆擊劉庠廉之頭部
    及身體各部位等情，業據證人即告訴人劉庠廉證述明確，已
    如前述。又劉庠廉原即熟識被告黃國智，並認識同校之被告
    黃炫文，是就被告黃國智、黃炫文是否有出手毆打之行為，
    應可清楚辨別；且被告黃國智係因先前與劉庠廉互毆，受有
    流鼻血之傷勢，在系爭時地與劉庠廉談判，並召集多人前來
    ，則衡情被告黃國智豈會於動手後，不僅未參與，反而規勸
    其他人不要打了？是被告黃國智、黃炫文確於系爭衝突，徒
    手毆打劉庠廉甚明。從而，被告黃國智辯稱：我沒有毆打劉
    庠廉，並叫他們不要打云云；被告黃炫文辯稱：我沒有參與
    毆打劉庠廉云云，均屬推諉之詞，難以採信。復依證人劉庠
    廉前開證詞，其與被告黃國智發生口角爭執時，第一個出手
    毆打（腳踢）之人為被告周天佑；並參酌人遭受攻擊時，對
    於第一攻擊者及其攻擊方式之記憶印象較為深刻，而考劉庠
    廉自始至終均指認被告周天佑為第一位攻擊他的人，係以腳
    踢其腹部，足認被告周天佑確亦參與其中，且係第一位以腳
    踢方式攻擊劉庠廉之人；是被告周天佑辯稱：於系爭衝突時
    ，不在現場云云，不足採信。又證人劉庠廉於未受攻擊前，
    因先與被告黃國智談判、口角，故對於在場之人有所認知，
    而確認被告陳昶榮、湯耿豪在場，並有出手毆打之行為，且
    因被告陳昶榮於系爭衝突時手持球棒，持該球棒攻擊其頭部
    及身體，目標較為顯著；是被告陳昶榮、湯耿豪亦有參與群
    毆之行為，亦堪認定。綜上，被告黃國智、陳昶榮、黃炫文
    、湯耿豪、周天佑等人確於系爭衝突，徒手或持球棒毆打劉
    庠廉甚明。
  (3)據證人黃鵬宇於原審審理時證稱：「我與黃國智、劉庠廉均
    為同班同學，與劉庠廉交情比較好，因黃國智與劉庠廉在學
    校內發生衝突、打架，我就跟黃國智約下課後在正修科大之
    後門口講一講，事後再跟劉庠廉說這件事，因我擔心如他們
    在校園內另有衝突、打架，會被退學，所以到外面講一講基
    本上是我自己的意思；而我並沒看到在教室發生衝突時係何
    人先動手，聽說是劉庠廉打黃國智。當時想到外面講講是我
    要當和事佬，但不是要談判，若要談判，我也會叫一堆人來
    ，但人是黃國智叫來的。我於系爭時地到達時，看到黃國智
    、黃炫文及10多人在該處等，我就過去跟他們說講講就好，
    黃國智當時很嗆，指著我對他的朋友說『就是他』，我拿煙
    出來請客，但對方嗆稱『劉庠廉在何處，把他叫出來』，後
    來又來一批有持棍棒的人約10多人，所以共有2 批人；第1
    批我確定是黃國智叫來的，因我一出去，黃國智就跟該批人
    說『就是他』，那批人就過來問我說劉庠廉在何處，而第2
    批人有拿棍棒，他們到達後就在該處『發傢伙』（台語），
    我過去跟他們說講講就好，不要拿『傢伙』，兩批人前後差
    約5 分鐘，第2 批人是以類似垃圾桶裝著武器。我有打電話
    給劉庠廉，他說馬上從前面過去，我有跟他說黃國智有叫人
    ，要注意一點，但劉庠廉一到場也很嗆，變成情況失控。」
    、「劉庠廉到現場後，先與黃國智、黃炫文起爭執、互嗆（
    當庭指認被告黃國智、黃炫文），黃國智講『你先打我的，
    找要出來講的（台語）』類似話語，劉庠廉則回稱『不然你
    想怎樣』或『看你要怎麼處理』等語，我在旁邊安撫情緒，
    想要跟對方談，但我安撫不了。」、「之後對方有人問我們
    是哪裡的，劉庠廉跟他說是林園人，該人應該是問我們是否
    認識誰，有要打電話的意思，當時我也在打電話想盡量把事
    情壓下來。衝突發生時，我站在劉庠廉的斜後面，黃國智及
    黃炫文站在我的正前方，黃國智就向劉庠廉叫囂，當時範圍
    已經縮小，我與劉庠廉被該群人整個包圍，衝突就發生了，
    而除了我與劉庠廉之外，我這邊是否有其他人，我並不知道
    ，因為幾乎都是他們的人，且情形混亂。」、「因我站在黃
    國智、黃炫文的前方，看得很清楚，黃國智、黃炫文等先徒
    手打，之後棍棒就上來，我有拉、護劉庠廉，因他們全部都
    打劉庠廉，至少有7 、8 人持棍棒往劉庠廉的頭部敲打，並
    嗆『給他死（台語）』，有很多人在旁邊喊『打死他、打死
    他（台語）』，他們幾乎都打劉庠廉的頭部，也有打腳要讓
    他跪下去，他們甚至還打到自己的車，我記得劉庠廉最後倒
    在圍牆旁，坐在該處。」、「劉庠廉都是站著被打，有被打
    到背、頭、脖子及腳；整個過程中，該兩批人約20人，是否
    所有人均有參與鬥毆，或有些人僅在旁邊叫囂或聊天乙事，
    我無法回答，因為我當時在裡面，情況混亂，無法一一記清
    楚，我只能確定黃國智、黃炫文有打，其他人記不清楚長相
    ，但至少有10幾人在打，現場很混亂。」、「事發之前我只
    認識黃國智、黃炫文，其餘被告印象模糊，且事隔已久，我
    記不清楚當時有誰在現場。最後持棍棒打劉庠廉頭部的人，
    身材是胖壯型，與我差不多高，我肯定是黃炫文或黃國智的
    朋友，因為他有喊『敢嗆我朋友，給你死（台語）』，該人
    持木棒往劉庠廉的頭部打最後一下，全部就一哄而散，他們
    有開車及騎機車，當時我沒注意黃國智、黃炫文如何離開，
    我只注意劉庠廉，因為他的狀況很嚴重，劉庠廉被打之後完
    全無法說話，整個人好像恍神，就被送去醫院急救。」、「
    再者，本件一開始僅係吵架，動手打的瞬間係為何事，我想
    可能是劉庠廉的態度太嗆，因為我們這方沒幾個人，人少與
    人多是無法談的，他的態度如此才會引發衝突，但我沒有看
    到劉庠廉拉住對方其中一人的衣領。黃國智與劉庠廉互嗆有
    幾分鐘，在談話當中第2 批人到達現場及分『傢伙』，動手
    時第2 批人已經到了，我還有先過去跟第2 批人說不要分傢
    伙，但他們沒理會我。」、「黃國智這方的人打劉庠廉時，
    劉庠廉根本沒辦法反擊，只是抱著頭，我有去拉持棍捧打劉
    庠廉的那些人，我當場有聽到『給他死』，我不清楚黃國智
    有沒有講，但我知道黃炫文的聲音，他一定有講。當天劉庠
    廉除了與黃國智相約要解決這件事之外，沒有約其他人一起
    來談，是我自己跟劉庠廉講的，且劉庠廉沒有與校外人士結
    仇。」等語（見原審二卷第23至39頁）。是據證人黃鵬宇之
    上開證詞可知，被告黃國智見證人黃鵬宇前來時，即對該第
    1 批人說「就是他」，而第1 批人即稱「劉庠廉在何處，把
    他叫出來」等語，是該第1 批人確係被告黃國智叫來助陣之
    人；又第2 批人雖約5 分鐘後，於劉庠廉與被告黃國智對話
    時到達，然該第2 批人到達後，即向該處聚集、分發棍棒，
    並於被告黃國智、黃炫文等人徒手攻擊劉庠廉，隨即分持棍
    棒加入，足見該第2 批人亦為被告黃國智而前來。是足徵系
    爭衝突時僅有被告黃國智（含第1 批人及第2 批人）等人、
    與劉庠廉3 人之兩方人馬，並無所謂第三群人存在之情事。
    從而，被告黃國智等人辯稱：劉庠廉係遭另一群不認識之人
    毆打云云，應屬事後為卸責而虛構之事。又依證人黃鵬宇之
    證詞，其於系爭衝突開始時係站立在劉庠廉斜後方、被告黃
    國智、黃炫文正前方，故清楚見到被告黃國智、黃炫文確有
    徒手毆打劉庠廉；益徵被告黃國智、黃炫文確於系爭衝突時
    有毆打劉庠廉行為甚明。
  (4)又據證人即劉庠廉之友人劉家甫於偵查時證稱：「系爭衝突
    我在場，當晚劉庠廉打電話給我，說他班上的黃國智與老師
    頂嘴，他看不過去，就與黃國智發生口角，下課時2 人打架
    ，所以叫我過去陪他回家；我到達時看到7 、8 名男子在門
    口等劉庠廉，後來劉庠廉到時，他們就對劉庠廉說你打我朋
    友，並罵三字經，後來對方的人越來越多，都是黃國智那邊
    的人，高高胖胖的人先以腳踢劉庠廉的肚子，之後其他的人
    就衝過來打劉庠廉，有拿球棒與鐵棍打，我有幫劉庠廉擋，
    當時情況很混亂，我有聽到球棒打到頭的聲音，應該是頭骨
    裂開的聲音，劉庠廉就倒在地上，他倒在地上時，還有人拿
    球棒打他的頭，我於警詢時有指認出黃國智及陳昶榮有出手
    打劉庠廉，陳昶榮並有拿球棒。」等語（見偵卷第41、42頁
    ）。嗣於原審審理時證述：「於98年5 月8 日晚上，我與女
    友劉秋延到達後，就看到有10幾個人群聚在後門口，大約10
    分鐘左右劉庠廉來到現場。」、「群聚之群體中，（當庭指
    認）有周天佑、陳昶榮、黃國智，他們站在後門口等、有交
    談，10幾個人站的距離滿近的，一開始沒有拿武器，劉庠廉
    來之後，他們交談時，才拿出武器。劉庠廉還沒說話，就有
    人指著劉庠廉問黃國智『是不是那個人』，黃國智說是，後
    來人越來越多，之後我在旁邊看到有人罵三字經，並用腳踢
    劉庠廉；黃國智對劉庠廉罵三字經，並用腳踢他，之後10
    幾個人就打過來了，後來人數有陸續增加，印象中大概群聚
    了20餘人。」、「他們在打劉庠廉時，我看到有人拿球棒或
    棍子打劉庠廉，我有上前幫忙將棍子推開，但是太多了，我
    無法全擋，陳昶榮有拿棍棒打劉庠廉，打劉庠廉的頭，我之
    所以記得那麼清楚，是因為劉庠廉第一下被打到頭倒地的時
    候，是一位高高壯壯的人打的，可是我不知道是誰，最後陳
    昶榮在劉庠廉倒地之後，又跑來補了劉庠廉一棍。」、「黃
    國智有用手打以及腳踢劉庠廉，至於他用腳踢劉庠廉哪個部
    位，當時很混亂，我無法確認部位，有很多人打他，我無法
    每個人都看清楚，因為我在幫劉庠廉擋。而我們這邊有我、
    我女友劉秋延、劉庠廉及黃鵬宇。」、「被告黃國智一開始
    罵劉庠廉三字經，且第一個用腳踹劉庠廉之人也是被告黃國
    智，之後他們就圍上來打了；劉庠廉在被打之前，我沒有看
    到劉庠廉手抓另外一人之衣領；從黃國智出手毆打劉庠廉開
    始，至劉庠廉被棍棒打到頭倒地為止，毆打過程前後持續大
    概有7 至10分鐘，而持棍棒者沒有攻擊我，但是我在推、擋
    時有受擦傷。我在幫忙推那些人的過程中，我最有印象的是
    被告陳昶榮，因被告陳昶榮是在劉庠廉倒地之後，持棍棒朝
    劉庠廉頭上打一棍，是在劉庠廉倒地約10幾秒後，陳昶榮才
    持棍棒打劉庠廉頭部。」、「我看到朋友被打，一定會去擋
    ，我在阻擋的過程中，有注意到在庭被告黃國智、陳昶榮、
    周天佑有打劉庠廉。」等語（見原審一卷第87至103 頁）。
    是依證人劉家甫之證詞可知，系爭衝突僅有劉庠廉等3 人與
    被告黃國智等人之兩方，並無存在被告黃國智等人所不認識
    之第三群人；且被告黃國智、周天佑確有徒手毆打劉庠廉，
    而被告陳昶榮則持棍捧攻擊劉庠廉頭部，應堪認定。至證人
    劉家甫雖指認被告黃國智為第一位出手者，與證人劉庠廉所
    稱第一個出手的人是被告周天佑不符；惟依前所述，被告黃
    國智等人有20餘人，將劉庠廉包圍在小範圍內，並系爭衝突
    係瞬間發生，先徒手、隨即棍棒；是於如此小範圍、突發之
    衝突中，並第一出手者與後續毆打者相隔甚近，幾近乎於同
    時發難之情形下，證人劉家甫誤判亦有出手毆打之被告黃國
    智為第一位出手之人，與事理並無違誤；是尚難僅以證人劉
    家甫所述第一出手毆打者相違，即認證人劉家甫所言不足採
    信。又關於最後一位持棍棒揮擊劉庠廉頭部之人，證人劉家
    甫當庭指認係被告陳昶榮；而證人黃鵬宇則證稱係身材胖壯
    型之人，與被告陳昶榮身型明顯不符；惟依證人劉家甫、黃
    鵬宇所述，於劉庠廉遭被告黃國智等20餘人攻擊時，其等並
    為劉庠廉推、擋棍棒，情況相當混亂，是尚難苛令證人於此
    混亂場面，能清楚記憶攻擊之順序？且每人因其注意、觀察
    點不同，致認定之最後狀況亦可能不盡相符，故尚難僅以證
    人劉家甫、黃鵬宇就被告陳昶榮是否為最後一位攻擊之人，
    為不同之證詞，即為被告陳昶榮有利之認定。
  (5)另查，證人劉秋延於原審審理中證稱：「於98年5 月8 日晚
    上我與劉家甫到正修科大後門口，因劉家甫說劉庠廉在教室
    與人吵架，叫我們陪他回去。到現場時，就看到劉庠廉被很
    多人圍著，那群人與劉庠廉間有對話，當時有人問『是哪一
    個』，有人說『就是他』，就有人開始打，第一個動手之人
    是用踢的，之後就有很多人一直打。」、「（當庭指認被告
    黃國智）我到現場時，這個人在現場，他有踢及打劉庠廉，
    第一個打的人不是他，因當時他是站在最前面一直與劉庠廉
    講話，講蠻大聲的，且一直在罵髒話，而對他有印象。」、
    「（當庭指認被告陳昶榮）這位被告我有印象，他當時有在
    場，有攻擊劉庠廉，我之所以印象這麼深刻，是因為他拿球
    棒，好像是鋁製球棒，我有看到他用球棒毆打劉庠廉，是有
    人先踢，後來他拿鋁棒開始打，我印象比較清楚是他有打劉
    庠廉的頭，我看到他直接從劉庠廉頭上打下去，打那一下時
    ，大家還沒散開，當時還很多人，他是擠在後面打的，當時
    劉庠廉流很多血了，有倒，又站起來。」、「（當庭指認被
    告湯耿豪）我沒什麼印象被告湯耿豪當時是否在現場。」、
    「（當庭指認被告黃炫文）當時他好像有站在打架那裡，我
    們剛去，在吵架時他就在那裡，因當時有很多人在打，我無
    法確定他有沒有打，可是他有在那裡。」、「（當庭指認被
    告周天佑）他當時有在現場，但是我不確定他有沒有打。又
    我看到棍子是從一個類似箱子拿出的，有人在那裡發棍子，
    之後有一部車上有放鋁棒，是放在類似桶子，但我不知道桶
    子是何人帶來的。兩邊一開始好像要講和，不知道為何會打
    起來。我在警詢筆錄中有說『劉庠廉被包圍時，被告黃國智
    對著劉庠廉一直罵，之後有黃國智的友人問黃國智說就是他
    嗎，黃國智回答說就是這個人，該人就持鋁棒朝劉庠廉頭部
    打下去』，該人就是被告陳昶榮，是開打之後才拿棍棒打劉
    庠廉頭部，而我不知道第一個踢劉庠廉之人係何人。我有看
    到是被告陳昶榮拿棍棒將劉庠廉打倒在地，最後一擊是他從
    劉庠廉頭很大力的打下去，劉庠廉頭部受創之後就坐在地上
    ，被告陳昶榮沒有繼續打，當時有人喊報警，很多人就開車
    或騎摩托車走了。被告陳昶榮持棍棒用力打劉庠廉頭部，劉
    庠廉就倒地，就坐在地上，他就坐在那裡整個頭都是血，他
    就倒下地，因為後面是牆，他就坐在那裡，倒在牆邊，劉庠
    廉倒在牆邊之後，陳昶榮沒有繼續拿棍棒打。」、「從劉庠
    廉開始被打，至劉庠廉倒地，這中間歷時約3 至5 分鐘。」
    （見原審一卷第104 至115 頁）等語。是依證人劉秋延上開
    證詞，益徵於系爭衝突時，被告黃國智確有徒手毆打劉庠廉
    、被告陳昶榮持鋁棒攻擊劉庠廉頭部、及被告周天佑於系爭
    衝突時，確在現場等情甚明。又經核證人劉秋延所述情節，
    整個衝突過程，均係劉庠廉與被告黃國智等人，並無第三群
    人存在，亦堪認定。至證人劉秋延雖證述不確定被告黃炫文
    、湯耿豪、周天佑是否有動手毆打劉庠廉；惟人之注意、觀
    察能力無法遍及整個狀況、過程，必定有疏漏之處，是尚不
    得僅以證人劉秋延未目睹，即認被告黃炫文、湯耿豪、周天
    佑等均未參與鬥毆行為。
  (6)再查，被告黃國智於警詢時供稱：「我與劉庠廉是同班同學
    ；於98年5 月8 日晚上7 時40分許上電腦課時，因老師誤認
    我罵三字經，我說沒有，劉庠廉就手握拳頭說我罵三字經，
    叫我出去，我就跟另外的同學出去，回班上看我的書。下課
    後，劉庠廉進班上見到我就出拳打我，我被打到流鼻血，就
    到廁所擦血，劉庠廉的朋友黃鵬宇來上廁所，問我這件事要
    如何處理，我說我已流血要如何處理，回到教室後，真正罵
    三字經的同學去跟劉庠廉說是他罵的，你應跟黃國智道歉，
    然後黃鵬宇說今晚上10時30分到外面講好了，當時我打電話
    回家跟媽媽說我被打，陳昶榮就打電話問我被打經過並說要
    陪我於系爭時地講這件事；我於系爭時地到場時，就看到陳
    昶榮帶同20幾人要陪同我跟劉庠廉協調，其中我只認識陳昶
    榮與湯耿豪；當時我與劉庠廉談說你要如何處理，接著就有
    在場的人大喊罵三字經，說你打我『鬥陣』的，劉庠廉就抓
    住那個人的衣領，之後大家就一擁而上圍毆劉庠廉。我沒有
    帶任何兇器，其他人有攜帶3 、4 支木棒及球棒，另有看到
    陳昶榮到車上拿1 支鋁製球棒，因現場紛亂，我不清楚是何
    人毆打劉庠廉」等語（見警詢第2 、3 頁）。依此可知，系
    爭衝突時被告黃國智這方之攜帶棍捧等物之真實姓名年籍不
    詳20餘名男子，係被告陳昶榮因得知被告黃國智遭毆傷，並
    與對方（即劉庠廉）約於系爭時地談判，而由被告陳昶榮所
    召集前來為被告黃國智助勢；是系爭衝突自始至終，並無所
    謂第三群人存在。至被告黃國智事後於原審審理時改稱：「
    我看到陳昶榮從小客車下車後，有20餘人騎著摩托車到現場
    加入圍毆，所以先前認為是陳昶榮叫來的，但事後我問陳昶
    榮，他說他也不認識，陳昶榮還因為此事生我的氣」等語（
    見原審二卷第17頁）。惟查，系爭衝突時僅有被告黃國智等
    20餘人、與劉庠廉等3 人之兩群人，除此之外，並無其他第
    三群人存在，已如前述；且依證人黃鵬宇、劉秋延所述，第
    1 批人於劉庠廉到達前，即在現場等候，而第2 批人於到達
    現場後，隨即分發棍棒；又該20餘人亦參與圍毆劉庠廉等情
    以觀，足認該20餘人均為前來為被告黃國智助陣。是被告黃
    國智事後辯稱上情，應係避責及迴護被告陳昶榮之詞，殊難
    採信。
  (7)綜上而論，於98年5 月8 日晚上，因劉庠廉與被告黃國智在
    課堂上因細故發生口角爭執，進而於下課時互毆，經由證人
    黃鵬宇居中約定於系爭時地協調，被告黃國智即邀同被告黃
    炫文，並以電話告知被告陳昶榮其遭毆及約定協調之事，被
    告陳昶榮以電話聯繫被告湯耿豪、周天佑及召集20餘名真實
    姓名年籍不詳男子，攜帶鋁棒、木棍等物前來助勢。嗣於系
    爭時地，劉庠廉與被告黃國智再度發生口角，被告黃國智、
    黃炫文、湯耿豪、周天佑等人即徒手、被告陳昶榮及其所召
    集之20餘人則分持鋁棒、木棍等物毆擊劉庠廉之頭部及身體
    部位，造成劉庠廉受有系爭重傷害等情，應堪認定。
  (三)另查：
  (1)證人張維峻雖於原審審理中證稱：「我與黃國智是正修科大
    的同班同學，也認識黃炫文，我有看到整個打架過程，劉庠
    廉下車後他們就開始講，劉庠廉把一個人抓起來，就開始打
    ，打到一半之後陸續有開車的人進來，拿棍棒下來打，後來
    劉庠廉倒地就散了；而黃國智、黃炫文及一個我不認識胖胖
    的人站在旁邊，從頭到尾黃炫文都站在旁邊聊天還有拿手機
    ，他們從頭到尾沒有參與打群架行為，沒有動手，嘴裡沒有
    吆喝何事。我站的位置在後門口隔著馬路，已在對面。」等
    語（見原審二卷第62至73頁）。而另證人宋秉鴻於原審審理
    亦證稱：「於98年5 月8 日晚上放學時，我在後門口等同學
    ，見劉庠廉自一部車下車後，就被一群人圍住，那群人至少
    10個人，黃國智在該群人的外圈。我看到有談判的情形，但
    不清楚劉庠廉跟何人談，因為我站得有點遠，沒多久就打起
    來，我知道劉庠廉方好像有3 個人，我不清楚對方總共有幾
    人，有很多人，我有看到球棒。打了一陣子後，有警察來，
    大家就散開了，散開之後，我看到劉庠廉坐在地上，有流血
    。我沒有看到黃國智動手，我不記得他在做何事，我只記得
    他站在外圍，還有看到黃國智叫其他人住手」等語（見原審
    一卷第152 至180 頁）。另證人吳忠翰於原審審理亦證稱：
    「我與黃炫文是正修科大的同班同學，我放學時經過後門，
    被打的那位同學在我前面約三步的距離被攻擊，然後第二下
    就倒在我面前把停在校門口前面的機車撞倒。又我當時係因
    想找黃炫文，我要看黃炫文在哪裡，所以才會去那裡；而黃
    炫文與倒下的人有段距離，即有一群人打著那個人，但黃炫
    文站在比較旁邊，與黃國智站在一起。我看到時已經快結束
    ，不到3 分鐘就結束了，後來是我同學把我拉走。我不認識
    劉庠廉，看到的時候他還沒有倒下，有2 個人持棍棒打他的
    頭，其中1 人拿木棒、另一人持棍棒型，不知道是木棒、鋁
    棒或鐵條，我有看到攻擊人的側臉，但現在已沒有印象。於
    劉庠廉被攻擊倒地後，因我已被拉開，故是否還有人再持棍
    棒打劉庠廉頭部，當時我已經不在場」等語（見原審二卷第
    74至81頁）。然查，系爭衝突僅有劉庠廉與被告黃國智等人
    之兩方，並無存在第三群人，業如前述；且被告黃國智係因
    與劉庠廉互毆，受有流鼻血之傷勢，在該處與劉庠廉談判，
    並召集多人前來，亦於系爭衝突前，與劉庠廉發生口角、互
    嗆，衡情被告黃國智豈會於動手後，若無其事而均未參與？
    甚至，於動手後規勸他人「住手」？又參以依前開證人黃鵬
    宇、劉家甫所述，及證人張鈞傑（詳如後述）所言，於系爭
    衝突開始時，劉庠廉、被告黃國智、黃炫文等人均為人群包
    圍，則證人張維峻豈能隔著馬路，自對面看見被告黃國智、
    黃炫文從頭至尾均未參與鬥毆？從而，證人張維峻、宋秉鴻
    之證詞，與事實有間，尚難採信。又依前所述，系爭衝突時
    劉庠廉至少遭7 、8 人以上攻擊，並證人黃鵬宇、劉家甫亦
    在其內欲阻擋針對劉庠廉之攻擊，情況很混亂；是以當時客
    觀情況，證人吳忠翰焉會僅因見剛與其上完課之同班同學黃
    炫文，即進入極度混亂之鬥毆內圍？與常情不符。且縱認證
    人吳忠翰所言屬實，其所見之狀況，僅為系爭衝突之後段、
    近結束時，而未能證明被告黃炫文均無參與本件，是難遽為
    被告黃炫文有利之認定。
  (2)另證人張鈞傑於原審審理證稱：「我與黃國智、陳昶榮、周
    天佑是高中同學，就讀正修科大，與黃國智不同班。於98年
    5 月8 日晚上，黃炫文打電話告訴我，黃國智遭劉庠廉毆打
    ，及約放學後在後門口談事情，我就去廁所找黃國智，並打
    電話給陳昶榮、周天佑，告訴他們黃國智被打的事，他們說
    要過來看黃國智。我約周天佑及蔡亞辰到後門，我與周天佑
    有去看黃國智，是個別與黃國智講話，我先講完話並走回到
    後門的對面之機車停放處，周天佑再走回來，而蔡亞辰從頭
    到尾都在後門對面的馬路旁。我跟周天佑走回來不到1 分鐘
    ，有聽到罵三字經，即見劉庠廉係與我不認識的一群人打起
    來，情況很混亂，我與周天佑沒有參與那一群人。因為覺得
    很可怕，所以於打架後約1 分鐘，我們就騎機車離開。又發
    生打架前，劉庠廉有與黃國智講一下子的話，是在我與周天
    佑走過去跟被告黃國智講話之後，至於開始打架時，因為人
    太多了，黃國智與劉庠廉被人群包圍、擋住了，所以看不到
    他們的情形」等語（見原審一卷第133 至148 頁）。又證人
    蔡亞辰於原審審理證稱：「於98年5 月8 日晚上，周天佑說
    他朋友被打，沒有車，請我騎車載他過去正修科大。我們先
    去麥當勞聯絡張鈞傑，再一起去正修科大後門。之後周天佑
    走到對面去跟人家講話，張鈞傑則在我旁邊，印象中張鈞傑
    沒有離開去跟人講話。周天佑跟對方講了不到10分鐘，然後
    他就走回來，走回來之後不到30秒就打起來了，是周天佑已
    經走到我旁邊，之後才有打架的事情。打起來後，我、周天
    佑、張鈞傑都沒有過去，我們一直站在該處看打架的過程，
    看一下就走了，大概看不到1 分鐘。我們沒有說為什麼要走
    ，打起來就走了」等語（見原審二卷第149 至157 頁）。然
    查，被告周天佑因得知被告黃國智遭人毆傷，即請證人蔡亞
    辰騎機車搭載其前來探視被告黃國智，則於與被告黃國智談
    話後回到對面停放機車處，見被告黃國智與他人有打架情事
    ，豈會置之不理，亦不留下了解狀況，於開始衝突後1 分鐘
    即離開？此與常情不符。又依證人蔡亞辰所述，於被告周天
    佑走回來不到30秒就打起來；惟依前所述，劉庠廉與被告黃
    國智在系爭衝突前，亦有發生數分鐘口角爭執，則如何能於
    被告周天佑與黃國智談話後，隨即發生打架衝突？再者，被
    告周天佑於系爭衝突時，確在現場並腳踢劉庠廉，業如前述
    ，則又何能於系爭衝突時，另在後門口馬路對面？從而，證
    人張鈞傑、蔡亞辰之前開證詞，應係迴護被告周天佑之詞，
    亦難採信。
  (四)按殺人罪之成立，須於實施殺害時，即具有使其喪失生命之
    故意，倘缺乏此種故意，僅在使其成為重傷，而結果致重傷
    者，祇與使人受重傷之規定相當，要難遽以殺人未遂論處。
    再殺人未遂與傷害之區別，本視加害人有無殺意為斷，被害
    人受傷之程度，被害人受傷處所是否為致命部位，及傷痕多
    寡，輕重如何，僅足供認定有無殺意之參考，究不能據為區
    別殺人未遂與傷害之絕對標準，故不能僅因被害人受傷之位
    置係屬人體要害，即認定加害人自始即有殺害被害人之犯意
    （參照最高法院48年臺上字第33號判例、94年度臺上字第68
    57號判決意旨）。經查，本件被告黃國智與劉庠廉僅因課堂
    上口角，下課時互毆，受有流鼻血之傷勢，並無深仇大恨；
    且被告陳昶榮、黃炫文、湯耿豪、周天佑等人，與劉庠廉均
    無嫌隙、糾紛，僅因其等朋友即被告黃國智遭毆打，約定於
    系爭時地談判，而前來助勢；是衡其等行為動機，被告等人
    應僅意在傷害，即欲『教訓』劉庠廉。又本件係因證人黃鵬
    宇居中協調，於放學後在後門口『講一講』，被告等就於待
    放學後『講一講』之意義，認為可能發生衝突，始攜帶棍棒
    等物，是尚難僅以被告等有攜帶棍棒等物，即認其等主觀上
    有殺害劉庠廉之犯意存在。再參以證人黃鵬宇、劉家甫、劉
    秋延之前開證詞，被告黃國智等人與劉庠廉於系爭時地原係
    在講和，然於談話間再起爭執，始發生系爭衝突，益徵被告
    等人自始應無殺害劉庠廉之意思。從而，被告黃國智等主觀
    上應係出於普通傷害犯意為之，堪以認定。
  (五)又按刑法上之傷害致重傷係結果犯，如多數人下手毆打，本
    有犯意之聯絡，即屬共同正犯，對於共犯間之實施行為，既
    互相利用，就傷害之結果，自應同負責任；又傷害之結果，
    自係上訴人等合同行為所致，無論係何人所加之傷，在共犯
    間均應負全部之責，並無分別何部分之傷孰為下手人之必要
    （最高法院19年上字第1846號、27年上字第755 號判例意旨
    參照）。本件被告黃國智邀集被告黃炫文、陳昶榮，並被告
    陳昶榮召集被告湯耿豪、周天佑及20餘名友人至案發現場共
    同毆打劉庠廉，其中並有多人持棍棒等物擊打劉庠廉頭部之
    情，業如前述。又人體之頭部為職司掌管人體認知、思考、
    記憶、語言、精神意識知覺、各種器官正常運作中樞之大腦
    、小腦等重要器官之所在，係屬人體之要害，苟持硬物以砸
    擊人體頭部要害部位，稍有不慎，將導致肢體癱瘓、語言障
    礙等重傷害結果，此乃為具有普通知識經驗之一般人眾所週
    知之事；足認被告等人客觀上應可預見持棍棒等物擊打人體
    頭部，有傷及腦部神經而致人受有重傷害之可能，即其等對
    於所實施之傷害行為，在客觀上有發生致人語言機能等重傷
    加重結果之危險存在可得預見。再者，被告黃國智等人於斯
    時共同在場圍住劉庠廉，並出手毆打劉庠廉頭部及身體各部
    位，且亦見多人持棍棒等物，堪認被告黃國智等人於劉庠廉
    遭持棍棒擊打頭部時，亦同在場見聞且容任其友人之犯行，
    是被告黃國智等人主觀上雖無預見以棍棒擊打頭部之傷害行
    為會造成使人受重傷結果，即未有使人重傷之犯意，然在客
    觀上應可能預見其友人持棍棒擊打劉庠廉頭部，有傷及劉庠
    廉頭部致其重傷，亦即對以棍棒擊打人頭部之行為在客觀上
    有發生致人重傷加重結果之危險存在可得預見，而被告黃國
    智等人仍基於共同傷害之意思，夥同其20餘名友人在案發現
    場共同毆打劉庠廉頭部，並容任其友人徒手或分持棍棒共同
    毆打劉庠廉頭部，被告黃國智等人在客觀上得預見足以發生
    致重傷結果，竟疏未加以防範注意，以致發生劉庠廉受有如
    上傷害，並造成右側偏癱及失語症之無法恢復原有狀況之重
    傷害結果，當係被告黃國智等人與其夥同至案發現場之友人
    互為利用他人之行為而達共同目的，依整體觀察，被告黃國
    智等5 人自應為共同行為結果負其責任。是本件傷害行為既
    在被告黃國智等5 人及其20餘名友人共同意思範圍內，對於
    其餘人之實施行為，既互相利用，且劉庠廉係被告黃國智等
    5 人及其20餘名友人共同實際參與毆打傷害而致重傷，其等
    之傷害犯行與劉庠廉之重傷結果間，顯有相當因果關係，則
    被告黃國智等5 人自應就共同傷害行為所生之重傷加重結果
    ，共同負責。
  (六)綜上，本件事證明確，被告黃國智、陳昶榮、黃炫文、湯耿
    豪、周天佑等5 人共同傷害致人重傷之犯行，堪以認定，應
    予依法論科。
三、核被告黃國智、陳昶榮、黃炫文、湯耿豪、周天佑等5 人所
    為，均係犯刑法第277 條第2 項後段之傷害致人重傷罪。公
    訴意旨認被告等係犯刑法第271 條第2 項、第1 項之殺人未
    遂罪，尚有未洽，惟其基本社會事實相同，法院自得變更起
    訴法條後審理之。又被告黃國智、陳昶榮、黃炫文、湯耿豪
    、周天佑及其20餘人間，就本件故意傷害犯行，有犯意聯絡
    及行為分擔；且就共同傷害所生之重傷加重結果，亦應共同
    負責，即應論以傷害致人重傷罪之共同正犯。又被告黃國智
    、陳昶榮、黃炫文、湯耿豪、周天佑等5 人行為時，均係甫
    滿18至20歲之在學學生，尚屬單純，僅因一時之衝動而鑄大
    錯，犯後亦有悔意，且均與被害人達成和解，並獲被害人之
    諒解，有調解筆錄等在卷可稽（見本院卷第283 頁反面、第
    300 頁、第321 頁、第323 頁），是其等犯罪情節顯可憫恕
    ，如科以傷害致人重傷罪之最低度刑（3 年以上有期徒刑）
    仍嫌過重，爰依刑法第59條規定均酌量減輕其刑。
四、原審據以論處被告黃國智、陳昶榮、黃炫文、湯耿豪、周天
    佑等5 人罪刑，固非無見；惟查：被告黃國智、陳昶榮、黃
    炫文、湯耿豪、周天佑等5 人於本院審理中已與告訴人劉庠
    廉達成和解，並分別給付賠償金，有和解書在卷可稽，原審
    未及審酌之，是就科刑部分容有未恰。被告黃國智、陳昶榮
    、黃炫文、湯耿豪、周天佑等5 人上訴意旨，指摘原判決此
    部分不當；而檢察官上訴意旨，亦指摘原判決此部分認事量
    刑不當，雖均無理由，惟原判決此部分既有上開可議之處，
    自應由本院將原判決此部分撤銷並改判之。爰審酌被告黃國
    智、陳昶榮、黃炫文、湯耿豪、周天佑等5 人，不思以理性
    、和平之方式處理糾紛，竟夥同20餘名真實姓名年籍不詳男
    子持棍捧等物毆打劉庠廉，致劉庠廉受有前揭失語等重傷害
    ，使年僅25歲之劉庠廉終生存有交談障礙；而其中被告黃國
    智召喚被告陳昶榮前來，為事件發生之肇因，被告陳昶榮則
    又召集校外人士前來，並攜帶凶器至現場，最為可惡，二人
    所犯情節較為重大；至被告黃炫文、湯耿豪、周天佑僅為朋
    友助勢，非為主要行為人，情節較輕；惟念犯後被告黃國智
    、陳昶榮、黃炫文、湯耿豪、周天佑等5 人均與被害人劉庠
    廉達成和解，賠償損害並獲諒解等一切情狀，分別量處如主
    文所示之刑。
五、又被告黃國智、陳昶榮、黃炫文、湯耿豪、周天佑等5 人前
    均未曾受有期徒刑以上刑之宣告，有臺灣高等法院被告前案
    紀錄表在卷足憑，因一時衝動肇致本件犯行，信其經此偵審
    教訓，當能知所警惕，而無再犯之虞；且念及被告等人均尚
    年輕，來日前程應有可為，為免因此案而終身萬劫不復，且
    告訴代理人劉昭陽於本院審理中亦陳稱：「被告等人是年輕
    的小朋友，願意給被告等一個自新的機會。」等語，是本院
    因認對被告黃國智等5 人所宣告之刑，以暫不執行為適當，
    爰併均予宣告緩刑（期間各詳如主文所示），以啟自新；惟
    為督促被告等人時時謹慎，爰又依刑法第93條規定，於緩刑
    期內均付保護管束。
參、無罪部分：
一、公訴意旨略以：緣黃國智與劉庠廉於98年5 月8 日晚間，在
    課堂上因細故發生爭執，乃相約於系爭時地談判。黃思堂、
    蔡棋因黃國智邀集，於系爭時地攜帶棍棒前來助勢，雖預
    見數人同時徒手及持棍棒毆打人體頭部，可能造成死亡之結
    果，竟仍基於縱使致人於死亦不違背其本意之未必故意，共
    同基於犯意之聯絡，先由黃國智帶頭大喊「就是他」等語，
    其餘人等大喊「給他死」等語，隨即或徒手或持棍棒，共同
    用力毆打劉庠廉頭部及身體各處，造成劉庠廉受有如上重傷
    害，並不支倒地。因認被告黃思堂、蔡棋2 人亦涉犯刑法
    第271 條第2 項、第1 項之殺人未遂罪嫌。
二、按犯罪事實應依證據認定之，無證據不得認定犯罪事實；不
    能證明被告犯罪者，應諭知無罪之判決；刑事訴訟法第154
    條第2 項、第301 條第1 項分別定有明文。又認定犯罪事實
    所憑之證據，雖不以直接證據為限，間接證據亦包括在內；
    然而無論直接或間接證據，其為訴訟上之證明，須於通常一
    般之人不致有所懷疑，而得確信其為真實之程度者，始得據
    為有罪之認定，倘其證明尚未達到此一程度，而有合理之懷
    疑存在時，即無從為有罪之認定（最高法院76年台上字第49
    86號判例意旨參照）。再者，依刑事訴訟法第161 條第1 項
    規定，檢察官對於起訴之犯罪事實，仍應負提出證據及說服
    之實質舉證責任，倘其所提出之證據，不足為被告有罪之積
    極證明，或其指出證明之方法，無從說服法院以形成被告有
    罪之心證，基於無罪推定之原則，自應為被告無罪判決之諭
    知（最高法院92年台上字第128 號判例意旨參照）。且按被
    告否認犯罪所持之辯解縱屬不能成立，仍非有積極證據足以
    證明其犯罪行為，不能遽為有罪之認定（最高法院30年上字
    第1831號判例意旨可資參照）。
三、公訴人認被告黃思堂、蔡棋2 人涉有上開殺人未遂罪嫌，
    無非以證人即告訴人劉庠廉、證人黃鵬宇、劉家甫、劉秋延
    等之證詞等為其論據。惟訊據被告黃思堂、蔡棋均堅決否
    認有何殺人未遂犯行，被告黃思堂辯稱：我是義守大學學生
    ，於98年5 月8 日晚上因陳昶榮打電話給我，說他朋友有事
    情，叫我去正修科大後門口看看，因蔡棋與陳昶榮有認識
    ，所以我就打電話給蔡棋問他要不要去。下課後我開車搭
    載蔡棋到正修科大後門，當時後門那邊人、車很多，也沒
    有看到陳昶榮，我就打電話給陳昶榮，說我要走了，所以我
    並未下車，亦未於系爭衝突時在場。又不認識劉庠廉、黃國
    智及黃炫文等語；被告蔡棋辯稱：於98年5 月8 日晚上，
    黃思堂約我一起去正修科大後門，他說陳昶榮有事情，要去
    看看，是黃思堂開車載我去的。到達正修科大後門時，因當
    時人、車很多，我們並沒有下車，也沒有看到有打架的情形
    ，現場停留約1 、2 分鐘，我們就走了等語。
四、經查：
  (一)證人即被告黃思堂於原審審理中證稱：「於98年5 月8 日我
    在義守大學上課時，陳昶榮打電話給我，因當時在上課中，
    對話很小聲，我沒問到底什麼事，只聽陳昶榮說他朋友有事
    情，問我下課時能否過去正修科大後門那邊；因蔡棋也是
    讀義守大學，並與陳昶榮認識，所以我就約蔡棋一起去。
    下課後我先開車到三民區○○路一間烤肉店載蔡棋後，即
    前去正修科大學後門附近，然因當時人、車很多，根本不能
    停車，我就停到前面蠻遠的地方，然後打電話給陳昶榮說車
    子不能停，我想要走了，而陳昶榮在電話中只說「喔，好、
    好、好」這樣而已，所以我們就離開了，根本就沒有下車，
    也沒有在系爭衝突的現場，亦未參與」等語（見原審三卷第
    70至72頁）。又證人即被告蔡棋於原審審理中證稱：「我
    就讀義守大學夜間部，於98年5 月8 日晚上，黃思堂打電話
    給我，說陳昶榮有朋友被打，叫我陪他去，而我當日並未去
    義守大學上課，所以黃思堂就開車來三民區○○路載我。後
    來我們到達正修科大後門口時，當時人、車很多，無法停車
    ，我們就將車子停在經過門口的附近，黃思堂就打電話給陳
    昶榮，說找不到他，我們要先走了，講完後我們就離開了，
    所以我們根本沒有下車，後來黃思堂再載我回去三民區○○
    路牽車」等語（見原審三卷第93至97頁）等語。再者，證人
    即被告陳昶榮亦於原審審理中證稱：「我於98年5 月8 日有
    打電話給黃思堂，叫他來正修科大後門，但於系爭時地均未
    看見黃思堂及蔡棋，當時我有接到黃思堂的電話，說找不
    到我，他們要走了」等語（見原審三卷第28頁）。經核前開
    證詞可知，被告黃思堂、蔡棋雖有應被告陳昶榮之邀，於
    98年5 月8 日晚上10時多許，前去正修科大後門附近，惟因
    時值下課期間，人、車眾多，且找不到被告陳昶榮，而以電
    話告知陳昶榮其等欲離去之意後，即離開正修科大後門，並
    未於系爭時地參與系爭衝突。
  (二)又查，觀之被告黃思堂所持用門號0000000000號及被告陳昶
    榮持用之門號0000000000號，於98年5 月8 日通聯紀錄各1
    份（見警卷第89至92頁、第50頁），即被告黃思堂於22時25
    分51秒，撥打電話予被告陳昶榮，發話基地台位置為高雄市
    ○○區○○路二段279 號18樓；足見被告黃思堂確於98年5
    月8 日晚上10時25分許，在正修科大後門附近，撥打被告陳
    昶榮電話，告知欲先行離開。再者，檢視被告黃思堂前開行
    動電話之通聯情形，自98年5 月8 日22時29分33秒起至22時
    47分35分許，通聯計15通電話，即於系爭衝突期間，被告黃
    思堂均與他人電話通聯；是被告黃思堂焉能於一面參與鬥毆
    ，一面與人講電話？益徵被告黃思堂、蔡棋未於系爭時地
    參與系爭衝突甚明。
  (三)至證人劉庠廉雖於原審審理中證稱：「（當庭指認被告蔡棋
    ）當天他有在現場，在此事發生之前，我沒有見過他，我
    之所以可以那麼確定當天他有在現場，係因他們都站在一起
    。關於蔡棋有無站比較特殊的位置或做的行為讓我印象深
    刻，所以讓我認得他乙事，恐懼，他當天有在場沒錯，我確
    定當天蔡棋有在場，且與黃國智他們站在一起。蔡棋當
    天有動手打我，我確定，他沒有攜帶武器，他用手打我頭。
    」、「（當庭指認被告黃思堂）他當天有在我說的那聚集的
    10 幾 個人裡面，我於此事件之前，沒有看過黃思堂，我之
    所以可以確認他當天有在我說的聚集的10幾個人裡面，是依
    身形，他和陳昶榮一起。當天黃思堂有動手打我，他沒有拿
    任何武器，他用手腳打我臉及頭」等語（見原審一卷第58至
    60頁）。證人劉秋延於原審審理中證稱：「被告蔡棋有在
    場，他有出手打劉庠廉，當時我對他印象比較深刻是因為他
    一邊眼睛比較小，當時他沒有戴眼鏡，被告蔡棋當時是拿
    棍子毆打劉庠廉」等語（見原審一卷第107 頁）。惟查，被
    告黃思堂自陳身高165 公分、體重57公斤；被告蔡棋自陳
    身高175 公分、體重55公斤（見原審一卷第116 頁），是依
    被告黃思堂、蔡棋之身形均無特別突出之情事；且依前所
    述，系爭衝突時極為混亂，並系爭地點非光線充足之處；從
    而，尚難僅以證人劉庠廉、劉秋延依身形之指認，遽為被告
    黃思堂、蔡棋之認定。
  (四)至公訴人上訴意旨另稱：依被告蔡棋所使用之0000000000
    號行動電話之基地台顯示，被告蔡棋於當天晚間9 時24分
    許即進入高雄縣鳥松鄉○○路附近；而被告黃思堂所使用00
    00000000號行動電話，於當天晚間10時20分許尚出現於高雄
    市三民區，直至晚間10時30、40分許，始進入高雄縣鳥松鄉
    ○○路附近，顯見被告蔡棋、黃思堂當日並非同車云云；
    經查，公訴人上開所列之被告蔡棋、黃思堂行動電話時間
    ，一為晚間9 時24分；一為晚間10時30、40分許，並非同時
    ，則被告蔡棋、黃思堂二人分別二地，乃屬當然；況本件
    發生時間係在晚間10時30分以後，則被告蔡棋晚間9 時24
    分在高雄縣鳥松鄉○○路附近，亦與本案無關；再者，高雄
    市之三民區與原高雄縣鳥松鄉（現改制為高雄市之鳥松區）
    本即為一線相鄰之區域，如晚間9 時24分在高雄縣鳥松鄉○
    ○路附近，數分鐘後即進入高雄市三民區，亦非不可能，是
    公訴人上開指稱，純屬臆測之詞，不足無據。
五、綜上所述，公訴人所舉之證據，不足以證明被告黃思堂、蔡
    棋有公訴意旨所指殺人未遂犯行，無從使本院形成不致有
    所懷疑，而得確信之有罪心證。此外，復查無其他積極證據
    足以證明被告黃思堂、蔡棋確有公訴人所指之殺人未遂犯
    行，本件應屬不能證明被告犯罪，揆諸前揭說明，依法自應
    為被告黃思堂、蔡棋無罪判決之諭知。
六、原審就此部分為被告黃思堂、蔡棋2 人無罪之判決，核無
    違誤。公訴人上訴意旨，指摘原判決不當，為無理由，應予
    駁回。
據上論斷，應依刑事訴訟法第369 條第1 項前段、第368 條、第
364 條、第299 條第1 項前段、第300 條，刑法第28條、第277
條第2 項後段、第59條、第74條第1 項第1 款、第93條，判決如
主文。
本案經檢察官鍾忠孝到庭執行職務。
中    華    民    國   100    年    12    月    30    日
                  刑事第四庭    審判長法  官  蕭權閔
                                      法  官  唐照明
                                      法  官  吳進寶
以上正本證明與原本無異。
如不服本判決應於收受本判決後10日內向本院提出上訴書狀，其
未敘述上訴理由者，並得於提起上訴後10日內向本院補提理由書
狀（均須按他造當事人之人數附繕本）「切勿逕送上級法院」。
本判決關於被告黃思堂、蔡棋部分須符合刑事妥速審判法第9
條之規定始得上訴。
中    華    民    國   100    年    12    月    30    日
                                      書記官  唐奇燕
附錄本件判決論罪科刑法條：
中華民國刑法第277條
傷害人之身體或健康者，處3 年以下有期徒刑、拘役或1 千元以
下罰金。
犯前項之罪因而致人於死者，處無期徒刑或7 年以上有期徒刑；
致重傷者，處3 年以上10年以下有期徒刑。
刑事妥速審判法第9條規定：
除前條情形外，第二審法院維持第一審所為無罪判決，提起上訴
之理由，以下列事項為限：
一、判決所適用之法令牴觸憲法。
二、判決違背司法院解釋。
三、判決違背判例。
刑事訴訟法第377 條至第379 條、第393 條第1 款之規定，於前
項案件之審理，不適用之。